【裁判字號】    94,訴,4345
【裁判日期】    950309
【裁判案由】    返還借款
【裁判全文】
臺灣臺北地方法院民事判決              94年度訴字第4345號
原      告  丙○○
訴訟代理人  黃榮謨律師
複  代理人  張瓊文律師
被      告  甲○○
            乙○○○
上二人共同
訴訟代理人  蔡慧玲律師
            周炳成律師
上列當事人間請求返還借款事件，本院於民國95年2 月23日辯論
終結，判決如下：
    主  文
被告乙○○○應給付原告新臺幣壹佰零壹萬捌仟元，及自民國九
十四年十一月十六日起至清償日止，按年息百分之五計算之利息
。
原告其餘之訴駁回。
訴訟費用由被告乙○○○負擔五分之二，餘由原告負擔。
本判決第一項於原告以新臺幣拾肆萬元為被告乙○○○供擔保
後，得假執行。但被告乙○○○如以新臺幣壹佰零壹萬捌仟元為
原告供擔保後，得免為假執行。
原告其餘假執行之聲請駁回。
    事實及理由
一、按請求之基礎事實同一者，縱於訴狀送達後，原告仍得將原
    訴變更或追加他訴，無須得被告同意，民事訴訟法第255 條
    第1 項2 款定有明文。所謂請求之基礎事實同一者，係指變
    更或追加之訴與原訴之主要爭點有其共同性，各請求利益之
    主張在社會生活上可認為同一或關連，而就原請求之訴訟及
    證據資料，於審理繼續進行在相當程度範圍內具有同一性或
    一體性，得期待於後請求之審理予以利用，俾先後兩請求在
    同一程序得加以解決，避免重複審理，進而為統一解決紛爭
    者，即屬之。本件原告起訴時請求被告甲○○給付新臺幣（
    下同）100 萬元及遲延利息。嗣於訴狀送達後，於94年10月
    24 日 追加被告乙○○○為被告，並請求被告給付150 萬元
    ；請求被告乙○○○給付1,018,000 元，及上開金額之遲延
    利息。核其追加前後所為請求，依原告之陳述內容觀之，其
    社會生活上可認為有關連，其基礎事實同一，均係以被告向
    其借款內容為據，且就原請求之訴訟及證據資料，於審理繼
    續進行在相當程度範圍內具有一體性，依前揭法條規定，應
    准許其為訴之追加。
二、原告主張如下：
（一）被告甲○○、乙○○○為夫妻，二人共同經營大漢股份有
      限公司（下稱大漢公司）、安國企業股份有限公司（下稱
      安國公司），二家公司均由被告乙○○○擔任負責人，被
      告甲○○並參與公司之經營，自民國88年1 月起被告即陸
      續向原告借款（如附表三所示），被告等每次借款均會要
      求原告將款項匯入其指定之帳戶，包括大漢公司、安國公
      司、侯陳富枝及陳昱旭（即被告二人之子）之銀行帳戶，
      而被告則以交付客票，或由共同被告自行簽發支票以為還
      款，原告執有被告甲○○簽發如附表一所示之用以返還借
      款支票五紙，經提示未獲兌現；另執有被告乙○○○簽發
      如附表二所示用以返還借款之支票一紙，於票載到期日經
      被告乙○○○以資金週轉困難，要求暫勿提示，屆期會以
      現金換回，惟迄今亦未償付，爰依消費借貸法律關係，請
      求被告連帶返還新臺幣（下同）150 萬元、被告侯陳富枝
      返還1,018,000 元。
（二）對於被告抗辯部分：
    (1)原告起訴請求被告返還借款，其請求權基礎為民法第478
      條之借款返還請求權。原告提出被告甲○○所簽發經提示
      遭退票之支票5 紙，及被告乙○○○所簽發未經提示之支
      票1 紙，係作為被告借款未還之證明，並非請求被告給付
      票款，是所辯支票均已逾1 年時效，顯與本案無關。
    (2)原告為證明兩造間確有借貸關係及借款已交付之事實，業
      已提出被告指示匯款帳戶及金額之單據、會款單等為證，
      並庭呈正本供核對無誤，應堪認為真正。被告若否認該等
      支票非用以償還借款所簽發，該等匯款單所示之匯款金額
      非屬借款，自應就渠等所簽發之支票，或原告依指示所匯
      款之金額，係作為何種用途負舉證之責。
    (3)被告一方面承認指示匯款單據中僅89年11月10日請求匯入
      彰化銀行復興分行帳號0000-00-00000-0-00署名陳太太者
      為被告乙○○○之筆跡，但辯稱該匯款單之受款人為大漢
      公司而非乙○○○個人，且匯款單上亦無任何與借貸有關
      之字樣，無法作為被告借款之依據，然被告乙○○○對於
      伊為大漢公司、安國公司之負責人不爭執對於前述匯款指
      示單之署名亦承認真正，則原告依據其指示將借款匯入其
      任負責人之大漢公司，當然足以作為指示匯款及交付借款
      之證據，至於借貸契約非要式契約，有無在匯款指示單據
      上載明借貸之字樣，並不影響借貸關係之成立，更何況若
      非被告先以電話商請原告借款，原告豈可能僅憑一張匯款
      指示單據就匯付鉅額款項，是所辯顯與事實不符。
    (4)被告辯稱其任負責人之大漢公司、安國公司均已因故停業
      ，原先任職之會計人員除均已離職外，且於離職時故意將
      其所保管之相關會計帳、資料銷毀，致被告無法取得與上
      開匯款有關之任何資料等語，純屬卸責之詞，被告並未舉
      證以實其說。
    (5)被告甲○○對於其所簽發交付原告之5 紙支票，否認其上
      之印章為真正等語，支票上之印章是否真正，此由退票理
      由單上所載退票理由為「存款不足及拒絕往來戶」即明，
      並無印鑑不符之事項，是所辯顯無理由。
    並聲明：（一）被告應連帶給付原告150 萬元，及自起訴狀
    繕本送達翌日起至清償日止按年息5%計算之利息。（二）被
    告應給付原告1,018,000 元，及自起訴狀繕本送達翌日起至
    清償日止按年息5%計算之利息。（三）原告願擔保，請准宣
    告假執行。
三、被告辯稱如下：
（一）原告主張票據原因關係為借款，並以借貸關係請求，原告
      縱可證明與被告問有借貸關係，就交付借款之事實仍負舉
      證責任。
（二）原告將匯款單與支票並列，意圖混淆，實則上開支票與匯
      款單兩者之金額、對象完全不相符，毫無任何關聯，且支
      票為無因證券，並不得為借款證明，匯款單亦未必為交付
      借款證明。況本件原告亦未曾就其六紙之支票提出借款證
      明，無從證明兩造問有借貸關係。而原告所提出之支票受
      款人皆為金時代電子企業有限公司，且均未背書轉讓予原
      告，其中甚至有禁止背書轉讓之票據（89年12月20日票號
      AC 0000000支票）。該等票據之權利人既非原告，原告自
      不得以之作為借款證明。又原告所提支票上憑票支付金時
      代公司（公司章）及30萬元、1,018,000 元（數字章）之
      印文被告從未見過，原告既以此作為借款憑證，對該等有
      利於其之事實，負有舉證責任；且原告所提支票票據時效
      均已罹於時效消滅。
（三）原告所提匯款單及指示匯款單據匯款金額與借款金額並不
      相同，不能證明原被告問有借貸關係：
    (1)本件原告主張被告陸續向其借款，並提出匯款單，然該匯
      款單僅能證明原告與乙○○○及大漢公司、安國公司及陳
      昱旭間有資金往來，與被告甲○○毫無關聯。原告所提指
      示匯款單據僅有四紙，匯款單卻有八紙，顯然與原告所稱
      每次匯款皆有指示單據不符；另匯款單上並無任何與借款
      有關之字樣，且筆跡亦皆不相同，故原告欲以該等單據證
      明縱匯款對象非被告甲○○本人，匯款也都是基於被告甲
      ○○之指示，且匯款原因為借貸，被告否認之。另原告所
      提匯款金額與原告本案主張之借款金額不符，足證該等匯
      款單顯係原告任意拼湊而來，不能證明原被告問有借貸關
      係。
    (2)被告乙○○○指示匯款之89年11月10日請求匯入彰化銀行
      復興分行帳號0000-00-00000-0-00匯款單，受款人為大漢
      公司而非乙○○○個人，且匯款單上亦無任何與借貸有關
      字樣，原告稱匯款單及指示匯款單據等資料可為被告每次
      借款均要求將款項匯入指定帳戶之憑證，誠屬空言主張。
      而上開匯款單受款人分別為大漢公司、乙○○○、安國公
      司、陳昱旭，匯款對象並非同一，被告乙○○○擔任該等
      公司負責人，因故分別於94年7 月27日、91年7 月15 日
      停業，原先任職之會計人員除均已離職外，且於離職時故
      意將其所保管之相關會計帳、資料銷毀，致被告無法取得
      與上開匯款有關之任何資料，衡諸常情，借貸雙方成立借
      貸關係，必會先書立借據或其他書面約定借貸期間、利息
      、違約金等事項，原告仍未舉證以實其說，其主張誠無理
      由。
    並聲明：原告之訴駁回。如受不利判決，願供擔保，請准宣
    告免為假執行。
四、不爭執之事實：
（一）被告甲○○、乙○○○為夫妻。被告乙○○○為大漢公司
      、安國公司之負責人。被告甲○○開立如附表一所示5 紙
      支票，總計150 萬元。乙○○○開立如附表二所示支票，
      面額1,018,000元。
（二）原告分別於附表三匯款日期匯款予大漢公司、安國公司、
      乙○○○、陳昱旭等人，計匯款大漢公司610 萬元、安國
      公司260萬元、乙○○○284萬元、陳昱旭318,400元。
五、原告主張被告共同借款150 萬元，另被告乙○○○向其借款
    1,018,000 元一節，為被告所否認，並以前揭情詞置辯。茲
    就兩造爭執分別論述如下：
（一）關於原告請求被告乙○○○返還借款1,018,000 部分，原
      告已提出其於89年11月10日匯款84萬元及於89年11月27日
      匯款200 萬元予乙○○○之匯款回條（本院卷第43、44頁
      ），而被告乙○○○復開立附表二之支票。被告乙○○○
      僅空言抗辯該匯款單未必為借款證明。查，原告所提出之
      支票票面金額及匯款金額雖有不符，然查，依原告所提出
      之匯款資料，原告與被告及由被告乙○○○為負責人之大
      漢公司、安國公司於88年至89年間確有多次往來，而被告
      乙○○○並開立支票予原告，而我國民間向他人借款而由
      借款人開立票據以為擔保或還款方式者所在多有，其開立
      票據金額與還款金額相同者有之，但亦有因分期還款致票
      據面額與借款金額不符者，是縱認上開匯款回條及支票金
      額不符，亦難據此即認該款項並非借款。被告乙○○○對
      上開匯款及開立支票之事實均不爭執，惟對原告匯款及被
      告乙○○○開立支票之原因均不為具體陳述，僅空言抗辯
      原告未舉證，本院參照上開情況，認原告對借款事實業已
      負舉證負責，應認被告乙○○○確有借款之事實。
（二）關於原告請求被告返還借款150 萬元部分：原告就此部分
      雖有匯款單據為證，然查，其他部分匯款之受款人分別為
      大漢公司（88年1 月11日200 萬元、88年5 月12日200 萬
      元、89年11月10日100 萬元、89年11月10日110 萬元）、
      安國公司（89年9 月30日260 萬元）、陳昱旭（89年12月
      5 日318,400 元），則此部分借款人究係被告甲○○、被
      告乙○○○分別單獨或共同，或係大漢公司、安國公司、
      陳昱旭等人向原告借款，尚有未明。原告僅以上開二公司
      之負責人為被告乙○○○及被告甲○○參與公司之經營，
      即認為被告為共同借款人，是原告就此部分並未能確實證
      明該150 萬元借款部分為被告所借款，則原告主張被告共
      同借款150萬元，即無足取。
六、從而，原告依消費借貸之法律關係，請求被告乙○○○給付
    1,018,000 元，及自起訴狀繕本送達翌日即94年11月16日起
    至清償日止按年息5%計算之利息，合於法律規定，應予准許
    ，超過部分為無理由，應予駁回。
七、兩造陳明願供擔保以代釋明，聲請宣告假執行或免為假執行
    ，經核原告勝訴部分，合於法律規定，爰分別酌定相當之擔
    保金額宣告之；原告其餘假執行之聲請，因訴之駁回而失所
    依據，不予准許。
八、本案事證已臻明確，兩造其餘主張陳述及所提之證據，經審
    酌後於本件判決結果無影響，爰不一一論駁，附此說明。
九、綜上所論，原告之訴為一部有理由，一部無理由，依民事訴
    訟法第79條第390 條第2 項、第392 條第2 項，判決如主文
    。
中    華    民    國    95    年    3     月    9     日
                      民事第二庭  法  官  蔡政哲
上為正本係照原本作成。
如對本判決不服，應於送達後20日內，向本院提出上訴狀。
中    華    民    國    95    年    3     月    9     日
                                  書記官  柯月英


司法院資訊處製作；財團法人民間司法改革基金會備份。
